【裁判字號】    89,上,976
【裁判日期】    900529
【裁判案由】    損害賠償
【裁判全文】
臺灣高等法院民事判決  八十九年度上字第九七六號
    上  訴  人  甲○○
    法定代理人  劉得樞
右當事人間損害賠償事件，上訴人對於中華民國八十九年六月三十日臺灣桃園地方法
院八十八年度訴字第一九六二號第一審判決提起上訴，本院判決如左：
    主    文
原判決廢棄。
被上訴人應給付上訴人新台幣佰肆拾伍萬元，及自民國八十八年十二月二十二日起
，至清償日止，按週年利率百分之五計算之利息。
第一、二審訴訟費用由被上訴人負擔。
本判決所命給付，於上訴人供擔保新台幣壹佰壹拾伍萬元後得假執行，但被上訴人如
於假執行程序實施前，以新台幣佰肆拾伍萬元為上訴人預供擔保，得免為假執行。
    事實及理由
一、上訴人主張古明孝以其為被上訴人公司中壢店店長之身份，於民國(下同)八十七
    年八月十三日，仲介桃園市○○段三五四地號土地（以下簡稱系爭土地）予上訴
    人買受，同時又以被上訴人之集團「天林事業機構之」旗下天林房屋股份有限公
    司之名義，向上訴人佯稱其所屬公司之關係企業亦有從事房屋建築，如將建物之
    營建工程交由被上訴人公司承攬，工程款可獲得優待，致上訴人不疑有他，而於
    八十七年十月二十七日與其簽訂合建契約，並分別於八十七年十月二十七日及八
    十八年二月二十五日先後支付二百萬元及一百四十五萬元共計三百四十五萬元，
    由古明孝收受，惟嗣後古明孝卻未將上開款項交付予被上訴人，足見古明孝自始
    利用其職務上之機會詐騙上訴人，致受有系爭工程款三百四十五萬元之損害，其
    詐騙上訴人之不法行為，係任職於被上訴人公司期間假借執行職務之機會所致，
    自屬執行職務之行為，依修正前民法第一百八十四條第一項後段、第一百八十八
    條第一項規定，被上訴人自應就古明孝之侵權行為負連帶賠償之責。原審判決上
    訴人敗訴，爰聲明(一)原判決廢棄。(二)被上訴人應給付上訴人三百四十五萬元，及
    自起訴狀繕本送達翌日起至清償日止，按週年利率百分之五計算之利息。(三)願供
    擔保請准宣告假執行。
二、被上訴人則以被上訴人公司固曾僱用古明孝，惟古明孝為上開不法行為當初，業
    遭被上訴人解職，且合建契約上「天林房屋股份有限公司」與其法定代理人「劉
    得樞」之印章，均係古明孝偽刻，合建契約與被上訴人公司完全無涉。退萬步言
    ，縱如古明孝為被上訴人之受僱人，因上訴人已取得系爭建物之所有權，並無任
    何之損失，被上訴人亦無須負損害賠償之連帶責任等語，並聲明(一)駁回上訴。(二)
    如受不利判決，願供擔保請准宣告免為假執行。
三、上訴人主張古明孝以其為被上訴人公司中壢店店長之身份，於八十七年八月十三
    日，仲介上訴人買受系爭土地，同時又以被上訴人之集團「天林事業機構之」旗
    下天林房屋股份有限公司之名義，向上訴人佯稱其所屬公司之關係企業亦有從事
    房屋建築，如將建物之營建工程交由被上訴人公司承攬，工程款可獲得優待，致
    上訴人不疑有他，而於八十七年十月二十七日與其簽訂合建契約，並分別於八十
    七年十月二十七日及八十八年二月二十五日先後支付二百萬元及一百四十五萬元
    共計三百四十五萬元，由古明孝收受，惟嗣後古明孝卻未將上開款項交付予被上
    訴人等事實，業據提出名片、不動產契約書、合建契約、收據二件為證（見原審
    卷第九至十九頁），且為被上訴人所不爭執，堪信上訴人主張前揭事實為真。
四、上訴人主張古明孝有侵權行為，惟為被上訴人所否認，並抗辯稱其僅係古明孝債
    務不履行云云，經查：
  (一)按因故意或過失，不法侵害他人之權利者，負損害賠償責任。故意以背於善良風
    俗之方法，加損害於他人者亦同；修正前民法第一百八十四條第一項定有明文。
  (二)被上訴人公司之營業項目係房屋租售之介紹及廣告企劃業務。（廣電、廣告除外
    ）（製造、加工除外），亦即被上訴人並未從事建築事業，此有被上訴人提出桃
    園縣政府營利事業登記證在卷可證（見原審卷第四六之二頁），而古明孝卻向上
    訴人佯稱被上訴人亦有從事建築業，使上訴人信以為真，並同意將古明孝仲介買
    受之系爭土地交由所謂「天林房屋股份有限公司」興建房屋，古明孝並以代理天
    林房屋股份有限公司名義與上訴人簽立合建契約，古明孝並以偽造「天林房屋股
    份有限公司」、「劉得樞」之印章蓋於合建契約，古明孝以上開不法詐術誘騙上
    訴人，使上訴人誤以其係與被上訴人簽訂合建契約而陷於錯誤，致交付古明孝三
    百四十五萬元，古明孝顯係違背國民一般道德觀念之方法，使上訴人陷於錯誤而
    與之簽約，即以背於善良風俗方法，加損害於上訴人，揆諸前開規定，古明孝自
    應負修正前第一百八十四條第一項後段之侵權行為責任。被上訴人抗辯古明孝未
    有侵權行為云云，顯不足採。
  (三)上訴人因古明孝前開詐欺行為，而交付古明孝三百四十五萬元，業據提出收據二
    件為證，且為被上訴人所不爭執，則古明孝因上開詐欺行為，使上訴人陷於錯誤
    而交付古明孝三百四十五萬元，該三百四十五萬元既係上訴人因受詐欺而支出，
    應屬被上訴人致生之損害。被上訴人雖抗辯稱古明孝已委由訴外人黃聖育在系爭
    土地興建房屋，且該房屋亦以上訴人名義為保存登記，故而上訴人未受有損害云
    云。然古明孝確有將系爭房屋之興建工程交由黃聖育承攬，且房屋建畢後亦交與
    上訴人，此經證人黃聖育結證在卷（見原審卷第六０頁、本院卷第七０頁），惟
    證人黃聖育另於原審證稱：「古明孝有拿現金二十萬元予我，其餘則拿票予我，
    但票沒有兌現，現金二十萬元是房子三樓蓋到四樓時給我的，而票則是房子蓋到
    五樓時給我，票是別人的客票」（見原審卷第六０頁反面），復於本院證稱：「
    我是經友人之介紹而認識古明孝，當時古明孝說他要蓋系爭的房子，將來要賣，
    後來才知是甲○○要蓋的，當初蓋房子時並沒有訂合約，工程款是參佰陸拾伍萬
    多元，是包工包料，古明孝先付我二十萬元現金，後來再給我一張二十萬元的支
    票，是個人支票，遭退票後，我不願繼續做，後來甲○○答應要付工程款，我才
    繼續做，現已蓋好了，工程款甲○○已付三百一十幾萬元，尚有三十萬元未付，
    是因交接的部分有漏水需補修的關係，甲○○他沒催我，而我因忙的關係，至今
    尚未補修，待我補修完後，再結清尾款」  (見本院卷第七○頁)，足見古明孝雖
    有將系爭房屋交由黃聖育承攬興建，但因古明孝僅交付二十萬元之現金，在餘款
    未獲兌現時，黃聖育即已拒絕繼續興建系爭房屋，足見古明孝僅係以興建房屋為
    手段，圖詐上訴人三百四十五萬元至為明確。系爭房屋嗣後雖由黃聖育繼續建造
    完成，並由上訴人管業，惟其既係上訴人另行斥資興建，且係古明孝為詐騙上訴
    人受有損害後，上訴人另行解決問題之方法，斷難徒憑上訴人嗣後取得系爭房屋
    所有權，遽謂上訴人未受有損害，被上訴人前開抗辯，無足可取。
五、上訴人主張古明孝為被上訴人受僱人，古明孝利用執行職務之際，侵害上訴人，
    被上訴人自應依民法第一百八十八條第一項連帶賠償責任云云。惟為被上訴人否
    認，並抗辯稱古明孝已遭被上訴人公司解職云云。經查：
  (一)按受僱人因執行職務，不法侵害他人之權利者，由僱用人與行為人連帶負損害賠
    償責任。民法第一百八十八條第一項前段定有明文。此所謂受僱人執行職務，包
    括在客觀上足以認為與其執行職務有關，或執行職務予以機會之行為而不法侵害
    他人之權利者在內。
  (二)古明孝原為被上訴人中壢店之店長，此為被上訴人所不爭執，被上訴人雖另抗辯
    稱其已解職，固據提出八十七年十二月十四日又林字第三二七號令乙件為證（見
    原審卷第四五頁）。然被上訴人解僱古明孝係在八十七年十二月十四日，但古明
    孝詐欺上訴人係八十七年十月二十七日，此觀合建契約書上記載之日期至明，斯
    時被上訴人既尚未解僱古明孝，且古明孝於八十七年九月九日即仲介上訴人向訴
    外人朱春蘭買受系爭土地，此有該不動產買賣契約書乙件附卷可稽（見原審卷十
    至十三頁），故而自此之後，客觀上即令上訴人相信古明孝係被上訴人公司代理
    人身分，被上訴人嗣後究係於何時解僱古明孝，既未公告周知，實難令上訴人所
    得知悉，故而古明孝收受上訴人第二期工程款一百四十五萬元，縱令在八十八年
    二月二十五日即上訴人解僱古明孝之後，亦難謂被上訴人就該部分款項毋庸負責
    。被上訴人前開抗辯，不足採信。
  (三)又被上訴人經營房地產仲介業，已如前所述，古明孝尚任職被上訴人中壢店店長
    時，即仲介上訴人向朱春蘭買受系爭土地，嗣上訴人希望在系爭土地上興建房屋
    ，古明孝即以代理天林事業股份有限公司名義詐騙上訴人，並以偽造「天林房屋
    股有限公司」、「劉得樞」印章蓋於合建契約上，古明孝顯係延用其仲介上訴人
    買受系爭土地之機會詐騙上訴人，參酌古明孝係以天林房屋股份有限公司之名義
    詐騙上訴人，而天林房屋股份有限公司不僅在外觀上極易使人誤信即為被上訴人
    所屬事業機構，甚且被上訴人所營不動產仲介事業，亦與營建事業，均係從事與
    房地產相關之事業，故而古明孝詐騙上訴人興建房屋行為，客觀上足認與其執行
    職務有關，顯係假藉職務上之機會不法侵害上訴人，揆諸前開說明，被上訴人自
    應依民法第一百八十八條第一項規定負連帶賠償責任，被上訴人抗辯稱古明孝偽
    造合建契約上「天林股份有限公司」、「劉得樞」印章，合建契約與其無涉，毋
    庸負連帶賠償責任云云，要無足取。
六、綜上所述，上訴人主張古明孝為被上訴人之受僱人，其利用執行職務之機會，不
    法詐騙上訴人，致上訴人受有三百四十五萬元損害，應屬可採。被上訴人抗辯古
    明孝已遭其解僱，且上訴人未受有損害，為無可取。從而，上訴人本於修正前民
    法第一百八十四條第一項後段、一百八十八條規定請求被上訴人給付三百四十五
    萬元，及自起訴狀繕本送達（八十八年十二月二十一日）翌日即八十八年十二月
    二十二日起至清償日止，按週年利率百分之五計算法定遲延利息，為有理由，應
    予准許。原審為上訴人敗訴之判決，尚有未洽。上訴意旨指摘原判決不當，求予
    廢棄改判，為有理由。爰由本院予以廢棄改判，如主文第二項所示。又兩造均陳
    明願供擔保宣告准免假執行，經核均無不合，爰分別酌定相當擔保金額准許之。
四、據上論結，本件上訴為有理由，依民事訴訟法第四百五十條、第七十八條、第四
    百六十三條、第三百九十條第二項、第三百九十二條，判決如主文。
中      華      民      國    九十      年      五    月    二十九     日
                                民事第十四庭
                                    審判長法  官  張  劍  男
                                          法  官  蔡  芳  齡
                                          法  官  蘇  芹  英
右正本係照原本作成。
如不服本判決，應於收受送達後二十日內向本院提出上訴書狀，其未表明上訴理由者
，應於提出上訴後二十日內向本院補提理由書狀（均須按他造當事人之人數附繕本）
上訴時應提出委任律師或具有律師資格之人之委任狀；委任有律師資格者，另應附具
律師及格證書及釋明委任人與受任人有民事訴訟法第四百六十六條之一第一項但書或
第二項（詳附註）所定關係之釋明文書影本。
中      華      民      國    九十      年      五      月      三十    日
                                          書記官  黃     愛
附註：
民事訴訟法第四百六十六條之一（第一項、第二項）：
對於第二審判決上訴，上訴人應委任律師為訴訟代理人。但上訴人或其法定代理人具
有律師資格者，不在此限。
上訴人之配偶、三親等內之血親、二親等內之姻親，或上訴人為法人、中央或地方機
關時，其所屬專任人員具有律師資格並經法院認為適當者，亦得為第三審訴訟代理人
。


司法院資訊處製作；財團法人民間司法改革基金會備份。
